ACORDAO-COMPLETO-2485349

ACÓRDÃO 18810/2021 ATA 40/2021 - SEGUNDA CÂMARA

VISTOS, relatados e discutidos estes autos de Aposentadoria, em que se examina, nesta fase processual, pedido de reexame interposto contra o Acórdão 1727/2021-TCU-Segunda Câmara por Vanessa Oliveira Cabral, 
ACORDAM os Ministros do Tribunal de Contas da União, reunidos em Sessão da Segunda Câmara, ante as razões expostas pelo relator e com fulcro no art. 48, c/c os arts. 32 e 33, da Lei 8.443/1992, em: 
9.1. conhecer do pedido de reexame interposto por Vanessa Oliveira Cabral para, no mérito, negar-lhe provimento, mantendo-se inalterados os termos do Acórdão 1727/2021-TCU-Segunda Câmara;
9.2. determinar ao Tribunal Regional do Trabalho da 3ª Região/MG que
9.2.1. acompanhe os desdobramentos da Ação Coletiva 1036231-43.2020.4.01.0000, ajuizada pelo Sindicato dos Trabalhadores do Poder Judiciário Federal no Estado de Minas Gerais - SITRAEMG, e adote as medidas necessárias para dar imediato cumprimento às determinações contidas nos subitens 9.3.1 e 9.3.2 do Acórdão 1727/2021-TCU-Segunda Câmara, em caso de desconstituição ou de suspensão da eficácia da sentença proferida na citada ação, comprovando, nos autos, que o recorrente é, de fato, um dos substituídos nos processos;
9.2.2. verifique se a recorrente é beneficiária de sentença judicial transitada em julgado e, se for o caso, observe a modulação de efeitos fixada pelo Supremo Tribunal Federal no RE 638.115;
9.3. encaminhar, nos termos da Questão de Ordem aprovada na Sessão Plenária de 8/6/2011 (Ata 22/2011) , ao Departamento de Assuntos Extrajudiciais da Advocacia-Geral de União (AGU) e à Consultoria Jurídica do TCU as informações necessárias ao acompanhamento dos processos de autos da Ação Coletiva 1036231-43.2020.4.01.0000 e avaliação de eventuais repercussões concretas nestes autos administrativos de controle externo;
		      9.4. dar ciência desta deliberação à recorrente e ao Tribunal Regional do Trabalho da 3ª Região/MG.

Pedido de reexame interposto por Vanessa Oliveira Cabral.

Segunda Câmara

3. Interessados/Responsáveis/Recorrentes:
3.1. Interessada: Vanessa Oliveira Cabral (XXX.508.816-XX).
3.2. Recorrente: Vanessa Oliveira Cabral (XXX.508.816-XX).

13.1. Ministros presentes: Bruno Dantas (Presidente), Augusto Nardes (Relator) e Raimundo Carreiro.
13.2. Ministro-Substituto convocado: Marcos Bemquerer Costa.
13.3. Ministro-Substituto presente: André Luís de Carvalho.

AUGUSTO NARDES

Ministro Raimundo Carreiro.

Adoto como relatório a instrução elaborada pelo auditor da Secretaria de Recursos (peça 33) a seguir transcrita, a qual recebeu anuência do dirigente da unidade técnica (peça 34) e do Ministério Público de Contas (peça 35) :
INTRODUÇÃO
1.	Trata-se de pedido de reexame (peças 15-21) interposto por Vanessa Oliveira Cabral, por meio do qual se insurge contra o Acórdão 1727/2021-TCU-Segunda Câmara (peça 9) , que teve como relator o Excelentíssimo Senhor Ministro Raimundo Carreiro.
1.1	A deliberação recorrida apresenta o seguinte teor:
VISTOS, relatados e discutidos estes autos de concessão e de alteração de aposentadoria em favor de Vanessa Oliveira Cabral, expedido pelo Tribunal Regional do Trabalho da 3ª Região/MG, com proventos integrais, calculados com base na última remuneração do cargo em que se deu a aposentadoria, com fundamento no art. 3º da Emenda Constitucional 47/2005.
ACORDAM os Ministros do Tribunal de Contas da União, reunidos em Sessão da Segunda Câmara, diante das razões expostas pelo Relator, nos termos dos arts. 71, inciso III, da Constituição Federal, 1º, inciso V, e 39, inciso II, da Lei 8.443/1992, e 260 a 262, do Regimento Interno do Tribunal de Contas da União, em:
9.1 julgar ilegal o ato de aposentadoria em favor de Vanessa Oliveira Cabral (peças 2 e 3) , negando-lhe registro, em virtude da inclusão, nos proventos da interessada, de parcela adicional correspondente à "opção" oriunda do art. 193 da Lei 8.112/1990, benefício não aplicável aos servidores que implementaram o direito a aposentadoria após a publicação da Emenda Constitucional 20/1998 (16/12/1998) ;
9.2 dispensar o ressarcimento das quantias indevidamente recebidas de boa-fé, consoante o Enunciado nº 106 da Súmula de Jurisprudência do TCU;
9.3 determinar ao Tribunal Regional do Trabalho da 3ª Região/MG que:
9.3.1 faça cessar, no prazo quinze dias contados da ciência, os pagamentos decorrentes das parcelas ora impugnadas, sob pena de responsabilidade solidária da autoridade administrativa omissa, nos termos do art. 262 do Regimento Interno/TCU;
9.3.2 emita novo ato de aposentadoria do interessado, livre da irregularidade apontada, disponibilizando-os a este Tribunal, por meio do Sistema e-Pessoal, nos termos e prazos fixados na IN-TCU 78/2018;
9.3.3 promova o destaque da (s) parcela (s) de quintos incorporada (s) com amparo em funções comissionadas exercidas entre 8/4/1998 a 4/9/2001 e transforme-a (s) em "Parcela Compensatória" a ser absorvida por quaisquer reajustes futuros, consoante decidido pelo STF no RE 638.115/CE;
9.3.4 no prazo de trinta dias, contados da ciência, disponibilize a este Tribunal, por meio do Sistema e-Pessoal, comprovante da data em que o interessado tomou conhecimento deste Acórdão, conforme art. 21, inciso I, da IN-TCU 78/2018;
9.4 determinar à Secretaria de Fiscalização de Pessoal (Sefip) que monitore o cumprimento das determinações ora expedidas, representando ao Tribunal, em caso de irregularidades;
9.5 dar ciência deste Acórdão ao órgão responsável pela concessão, informando que o teor integral da deliberação poderá ser obtido no endereço eletrônico www.tcu.gov.br/acordaos
HISTÓRICO 
2.	O ato de aposentadoria da recorrente foi julgado ilegal, em virtude de constar a incorporação da parcela vulgarmente conhecida como "opção" (vide ato de peça 3) .
2.1	Sobre o instituto da "opção", o Excelentíssimo Senhor Ministro Benjamin Zymler, por ocasião da apreciação do TC Processo 027.914/2013-5 (Acórdão 2988/2018-TCU-Plenário, Sessão de 12/12/2018) , elaborou em seu voto revisor, cujas razões foram integralmente acolhidas pela relatora, ministra Ana Arraes, didático e esclarecedor histórico, o qual será apresentado abaixo, com alguns ajustes de forma, supressões e adições.
Da vantagem "opção"
2.2	Em síntese, a vantagem conhecida como "opção" constituía uma fração variável, conforme definido em lei, da remuneração do cargo em comissão/função de confiança.
2.3 	Era um direito conferido ao servidor ocupante de cargo efetivo, que assumia cargo em comissão ou função de confiança, de continuar a ser remunerado com base em seu cargo efetivo, mas com acréscimo decorrente do exercício do novo cargo/função. 
2.4	A vantagem tinha por objetivo conferir estímulo financeiro para que o servidor efetivo ocupasse cargo em comissão cuja remuneração fosse inferior à do cargo efetivo. 
2.5	Aparentemente, o primeiro normativo que tratou da matéria foi a Lei 4.345/1964, que assim dispôs (grifei) :
Art. 1º As tabelas de vencimentos dos cargos efetivos e em comissão, referidas no art.1º da Lei nº 4.242, de 17 de julho de 1963, ficam substituídas pelas seguintes:    
.................................................................................................................................................
 § 2º Ao funcionário nomeado para o exercício de cargo em comissão é facultado optar pelo vencimento do símbolo, previsto na tabela b constante dêste artigo, ou pela percepção do vencimento e demais vantagens de seu cargo efetivo acrescido de gratificação fixa, correspondente a 20% (vinte por cento) do valor do símbolo do cargo em comissão respectivo.
2.6 	Igual disciplina foi mantida pelo Decreto-Lei 1.445/1976 (que tratava da remuneração dos servidores civis do Poder Executivo, dentre outros) . Segundo o art. 3º, a vantagem correspondia a 20% do vencimento do Grupo Direção e Assessoramento Superiores (DAS) . 
2.7	A legislação foi sendo alterada ao longo do tempo, de modo que não só o percentual foi alterado como também foram acrescidas outras vantagens/gratificações ao "optante" pela remuneração do cargo efetivo.
2.8	O Decreto-Lei 2.270/1985, por exemplo, permitiu a inclusão da vantagem "representação mensal" no cálculo da vantagem "opção". O Decreto-Lei 2.365/1987 (art. 10) elevou o percentual para 50% e a Lei 7.706/1988 (art. 4º) , para 55%. 
2.9	A Lei 8.538/1992 alterou a composição da parcela "opção", que foi acrescida de 55% da gratificação GADF (Gratificação de Atividade por Desempenho de Função) , criada pela Lei Delegada 13/1992. 
2.10	Assim, quando da edição da Lei 8.538/1992, a "opção" passou a ser: 55% do vencimento do DAS + 55% da GADF + representação mensal.
2.11	A Lei 8.911/1994 disciplinou o cálculo da opção para os servidores do Poder Executivo, além de tratar do instituto da incorporação de "quintos", previsto no art. 62 da Lei 8.112/1990. À guisa de clareza, transcrevo o citado dispositivo:
Lei 8.911/1994
"Art. 2º É facultado ao servidor investido em cargo em comissão ou função de direção, chefia e assessoramento, previstos nesta Lei, optar pela remuneração correspondente ao vencimento de seu cargo efetivo, acrescido de cinqüenta e cinco por cento do vencimento fixado para o cargo em comissão, ou das funções de direção, chefia e assessoramento e da gratificação de atividade pelo desempenho de função, e mais a representação mensal.
Parágrafo único. O servidor investido em função gratificada (FG) ou de representação (GR) , ou assemelhadas, constantes do Anexo desta Lei, perceberá o valor do vencimento do cargo efetivo, acrescido da remuneração da função para a qual foi designado."
2.12	A remuneração dos cargos em comissão prevista na Lei 8.911/1994 e que servia de base de cálculo para a vantagem "opção" continuou a ser composta de vencimento básico, GADF e representação mensal.
2.13	As alterações no cálculo da vantagem "opção" continuaram ao longo do tempo. Cito, por exemplo, a Lei 9.030/1995, que estabeleceu que a vantagem equivaleria a 25% da remuneração total do cargo ou função, para os DAS 4 a 6 (art. 2º) , que passou a ser paga em rubrica única (sem GADF ou representação mensal) . Também previu o pagamento de uma parcela variável, equivalente à diferença entre a remuneração efetiva e a remuneração do cargo em comissão.
2.14	Já a Lei 11.526/2007, alterada pela Lei 12.094/2009, fixou a "opção" como 60% da remuneração do cargo em comissão.
2.15	No âmbito do Poder Judiciário, a Lei 9.421/1996 estabeleceu que a "opção" equivaleria a 70% do vencimento básico da função de confiança.
2.16	Importante registrar que algumas funções - geralmente as de menor valor e ocupadas exclusivamente pelos servidores efetivos - são pagas em valor integral, juntamente com a remuneração do cargo efetivo. 
2.17	São as chamadas funções gratificadas ou funções de representação (vide parágrafo único do art. 2º da Lei 8.911/1994) . Diversamente dos cargos em comissão, que exigem o afastamento do servidor de seu cargo efetivo, as funções gratificadas não constituem cargo à parte. São apenas gratificações pagas aos servidores efetivos em razão da assunção de maiores responsabilidades.
2.18	Nesses casos, o servidor não recebe a "opção" - já que não tem entre o que optar -, mas, sim, o valor da função gratificada, juntamente com a remuneração de seu cargo efetivo.
2.19	As vantagens decorrentes do exercício de cargo em comissão/função de confiança e função gratificada são de natureza pro labore faciendo, assim como adicionais pagos em razão das condições específicas de trabalho (insalubridade, trabalho noturno etc.) . Ou seja, são de natureza transitória, uma vez que o servidor somente a elas faz jus quando no exercício do cargo ou função. 
2.20	Uma vez que a aposentadoria ocorre no cargo efetivo e os proventos guardam relação com esse cargo, não há como imaginar que vantagens associadas ao cargo em comissão possam compor os proventos de aposentadoria, salvo autorização legal. Isso em virtude do princípio da legalidade. De fato, não se pode relegar ao oblívio a lição de Hely Lopes Meirelles:
Na Administração Pública não há liberdade nem vontade pessoal. Enquanto na administração particular é lícito fazer tudo que a lei não proíbe, na Administração Pública só é permitido fazer o que a lei autoriza. A lei para o particular significa "pode fazer assim"; para o administrador público significa "deve fazer assim" (in Direito Administrativo Brasileiro, 33ª ed., São Paulo: Malheiros Editores, 2007, p. 87-88) .
2.21	A Lei 8.112/1990 disciplinou a matéria nos seguintes termos:
Art. 193. O servidor que tiver exercido função de direção, chefia, assessoramento, assistência ou cargo em comissão, por período de 5 (cinco) anos consecutivos, ou 10 (dez) anos interpolados, poderá aposentar-se com a gratificação da função ou remuneração do cargo em comissão, de maior valor, desde que exercido por um período mínimo de 2 (dois) anos.                    § 1° Quando o exercício da função ou cargo em comissão de maior valor não corresponder ao período de 2 (dois) anos, será incorporada a gratificação ou remuneração da função ou cargo em comissão imediatamente inferior dentre os exercidos.                   § 2° A aplicação do disposto neste artigo exclui as vantagens previstas no art. 192, bem como a incorporação de que trata o art. 62, ressalvado o direito de opção  (grifos acrescidos) .
2.22	É sobremodo importante ressaltar que o direito de opção, que consta no § 2º supra, diz respeito à opção entre as vantagens dos quintos, da prevista no art. 193 e do art. 192 - e não à parcela vulgarmente chamada de "opção".      
2.23	A composição dos proventos deferidos ao servidor que optava por se aposentar na forma do caput dependia do tipo de cargo ou função ocupada.
2.24	Se ex-ocupante de cargo em comissão, os proventos equivaleriam à remuneração desse cargo. Se ocupante de função gratificada, que é vinculada ao exercício de cargo efetivo, os proventos do servidor seriam compostos pela remuneração do cargo efetivo acrescida da gratificação de função. Isso porque, no último caso, não se trata de um cargo autônomo, com estrutura remuneratória própria, mas de uma mera gratificação paga ao servidor efetivo.
2.25	Veja-se que esse dispositivo legal não mencionava expressamente a possibilidade de deferir ao inativo, que preencheu seus requisitos, a parcela da retribuição dos cargos em comissão/função de confiança, conhecida como "opção", nada obstante ressalve, em seu §2º, o "direito de opção".
2.26	O § 2º do art. 193 da Lei 8.112/1990 apenas autorizava que o servidor optasse por se aposentar na forma do caput ou carreasse para os proventos de aposentadoria (calculados com base na remuneração do cargo efetivo) as vantagens previstas nos arts. 62 e 192 da Lei 8.112/1990. 
2.27	Nessa ordem de ideias, poder-se-ia argumentar que não existe amparo legal para o pagamento da "opção" para os inativos, uma vez que a Lei 8.112/1990 não menciona expressamente essa possibilidade. 
2.28	Contudo, seria também possível extrair diretamente do caput, mediante interpretação extensiva, a autorização para o pagamento da parcela "opção" ao inativo. Se o dispositivo conferia ao ex-ocupante de cargo em comissão o direito de ter seus proventos calculados com base na remuneração desse cargo, não seria desarrazoado conferir a esse servidor o direito de acrescer a seus proventos de cargo efetivo a parcela "opção". Desse modo, estar-se-ia conferindo ao ex-ocupante do cargo em comissão tratamento semelhante ao do servidor investido em função gratificada. 
2.29	Isso porque, em muitos casos, a remuneração do cargo em comissão era inferior à do cargo efetivo. Consequentemente, muitos desses servidores não se beneficiariam do art. 193 da Lei 8.112/1990, ao contrário daqueles que ocuparam função gratificada.
2.30	Todavia, essa interpretação não se coaduna com o pagamento de "quintos", dada a vedação contida no § 2º do art. 193 da Lei 8.112/1990.
2.31	A razão da vedação de acumulação das vantagens era claramente evitar o bis in idem nos proventos de inatividade, haja vista que a finalidade do pagamento das vantagens era uma só: assegurar estabilidade financeira na inatividade ao servidor que assumiu maiores responsabilidades quando na atividade. 
2.32	Não invalida esse raciocínio o fato de que era possível pagar, na atividade, a vantagem dos "quintos" cumulativamente com a gratificação de função ou com a "opção". Isso é uma distorção do instituto dos "quintos", pois, em vez de assegurar a estabilidade financeira àquele que se afastasse do cargo ou função, acabava por elevar a remuneração do cargo efetivo ainda quando no exercício do cargo em comissão ou função. Entretanto, isso era prevista em lei, o que não ocorre no caso da inatividade.
2.33	Quando o servidor é necessariamente remunerado com base no cargo efetivo e recebe uma gratificação fixada em lei, deve-se observar a vedação de pagamento cumulativo da gratificação de função com as vantagens previstas nos arts. 62 ("quintos"/"décimos") e 192 da Lei 8.112/1990.  Nesse sentido, cito, dentre inúmeros outros, a Decisão 47/2001-Plenário (rel. Ministro Benjamin Zymler) e os Acórdão 645/2003-TCU-Plenário (rel. Ministro Walton Alencar Rodrigues) e 814/2005-1ª Câmara (relator Ministro Marcos Vilaça) , proferido em processo de inspeção.
2.34	Apesar de não haver expressa previsão legal, a jurisprudência de mais de trinta anos vem aceitando a inclusão da parcela "opção" (pagamento de uma fração da remuneração do cargo em comissão ao servidor que opta pela remuneração do cargo efetivo) nos proventos do inativo que implementou os requisitos do art.180 da Lei 1.711/1952 ou do art. 193 da Lei 8.112/1990. Nada obstante, não é possível o pagamento da parcela "opção" - quando prevista em lei - com a vantagem dos "quintos", ex vi do disposto no § 2º do art. 193 da Lei 8.112/1990.
2.35	Mas não é só: a EC 20/1998 impõe que os proventos da inatividade sejam calculados com base na remuneração do cargo efetivo e que não a superem no momento da concessão da aposentadoria. Assim, todos os servidores que não implementaram as condições para a aposentação até 15/12/1998 (véspera da vigência da EC 20/1998) não fazem jus à percepção de FC ou da parcela "opção" (se existente na estrutura remuneratória) nos proventos de aposentadoria.
2.36	Ademais, a aposentadoria deve observar as regras vigentes no momento da implementação de todos os requisitos legais para a concessão do benefício previdenciário, motivo pelo qual não é possível entender que o servidor tenha algum direito adquirido a determinada vantagem paga na aposentadoria até que lhe seja assegurado o próprio direito à inativação. 
2.37 	Portanto, sob o ponto de vista legal, o cumprimento das exigências do art. 193 da Lei 8.112/1990, por si só, é irrelevante e não produz consequências jurídicas caso não tenham sido atendidos os requisitos para a constituição da situação jurídica na qual a vantagem é devida: a aposentadoria.
2.38	É nesse sentido o disposto no art. 7º da Lei 9.624/1998 (grifos acrescidos) : 
Art. 7º É assegurado o direito à vantagem de que trata o art. 193 da Lei nº 8.112, de 1990, aos servidores que, até 19 de janeiro de 1995, tenham completado todos os requisitos para obtenção de aposentadoria dentro das normas até então vigentes.
Parágrafo único. A aplicação do disposto no caput exclui a incorporação a que se referia o art. 62 e as vantagens previstas no art. 192 da Lei nº 8.112, de 1990 (grifos acrescidos) .
2.39	Assim, os servidores que não se encontravam em condições de se aposentar quando da revogação do art. 193 do Regime Jurídico Único (até 18/1/1995) não podem se beneficiar dessa vantagem.
2.40	De mais a mais, a jurisprudência apregoa que é "vedado ao servidor público carrear para os proventos da aposentadoria ou para a pensão por ele instituída parcela da remuneração sobre a qual não incidiu desconto previdenciário" (Acórdão 5919/2019-TCU-Primeira Câmara, de relatoria do ministro Benjamin Zymler, entre outros) . Ressalva-se, na hipótese, as gratificações de caráter geral, criadas após a jubilação do servidor com direito à paridade de proventos, desde que não tenham natureza pro labore faciendo.
Dos fundamentos para o julgamento pela ilegalidade da presente aposentadoria
2.41	Analisando-se o ato de aposentadoria da recorrente (peça 2) , podem-se extrair as seguintes informações: a interessada conta com 33 anos, 6 meses e 15 dias de tempo de serviço, sendo que a vigência do ato é a partir de 18/12/2017, com fundamento na EC 47/2005. Assim, só veio a adquirir o direito à aposentação após a vigência da EC 20/1998; 
2.42	Destarte, a presente concessão é ilegal porque:
	a) houve violação à regra constitucional, introduzida pela Emenda Constitucional 20/1998, que limita o valor dos proventos à remuneração do cargo efetivo;
	b) é vedado ao servidor público carrear para os proventos da aposentadoria ou para a pensão por ele instituída parcela da remuneração sobre a qual não incidiu desconto previdenciário, ressalvando-se as gratificações de caráter geral, criadas após a jubilação do servidor com direito à paridade de proventos, desde que não tenham natureza pro labore faciendo;
	c) o ato de aposentadoria incorporou quintos posteriores a 8/4/1998, contrariando entendimento do STF no julgamento do RE 638.115/CE.
ADMISSIBILIDADE
3.	Reitera-se os exames de admissibilidade efetuado por esta unidade instrutora (peças 24 e 25) , ratificado pelo Ministro-Relator Augusto Nardes (peça 28) , que concluiu pelo conhecimento dos pedidos de reexame acostados às peças 15-21, com fundamento no artigo 48 da Lei 8.443/1992, c/c os artigos 285 e 286, parágrafo único, do RI/TCU, suspendendo-se os efeitos dos itens 9.1, 9.3, 9.3.1, 9.3.2 e 9.3.3 do Acórdão 1727/2021-TCU-Segunda Câmara.
EXAME DE MÉRITO
             Delimitação
Constitui objeto do presente recurso definir se:
houve a incidência da decadência;
a decisão afrontou o julgamento do RE 638.115/CE.
Da decadência
5.1	A Sra. Vanessa Oliveira Cabral defende a incidência da decadência do direito do poder/dever de este Tribunal examinar, para fins de registro, o ato. 
5.2	Sustenta a alegação acima com base nos seguintes argumentos:  
	a) Sem que se adentre o mérito neste momento do entendimento ora prevalente de que a aposentadoria é ato complexo e que o prazo decadencial para sua revisão só tem início após o registro na Corte de Contas, seria evidente que tal entendimento, ainda que fosse correto, não se aplicaria à situação em exame. Isso porque o objetivo e o fundamento da mencionada interpretação seria proteger a missão constitucional do TCU que poderia ficar comprometida caso o prazo fosse considerado de modo diverso (peça 13, p. 6-7) ; 
	b) No caso em apreço, teria ocorrido uma mera alteração de entendimento desta Corte de Contas, não uma mudança de posicionamento que tenha derivado de alguma alteração legislativa em sentido amplo. Assim, seria imperativa a observância do prazo decadencial de 5 anos para revisão da decisão que considerou válido o pagamento (peça 13, p. 6-7) .
	Análise
5.3	Quanto à decadência administrativa, essa só é configurada quando o processo não é julgado após 5 anos contados de sua chegada ao TCU. 
5.4	Pacificando de vez o tema, o STF fixou a seguinte tese de repercussão geral (tema 445) , no bojo no RE 636.553, de relatoria do Min. Gilmar Mendes:
Em atenção aos princípios da segurança jurídica e da confiança legítima, os Tribunais de Contas estão sujeitos ao prazo de 5 anos para o julgamento da legalidade do ato de concessão inicial de aposentadoria, reforma ou pensão, a contar da chegada do processo à respectiva Corte de Contas. (destacou-se) 
5.5	Assim, como o ato em reexame foi enviado ao TCU apenas em 11/4/2018 (peça 2) e apreciado na Sessão da Segunda Câmara de 9/2/2021 (peça 9) , não há que se falar em decadência administrativa nem em prescrição quinquenal, nem em obrigatoriedade de oitiva prévia do interessado.
5.6	Assim, propõe-se a rejeição dos argumentos apresentados.
6. Do suposto direito ao recebimento dos quintos (RE 638.115/CE) 
6.1	Aduz a manutenção do pagamento dos quintos de exercícios de função pós o advento da Lei 9.624/1998, com base nas seguintes alegações:
a) O Supremo Tribunal Federal teria modulado os efeitos da decisão que havia declarado a ilegalidade das incorporações de quintos/décimos e reconhecido indevida a cessação imediata do pagamento dos quintos quando fundado em decisão judicial transitada em julgado (peça 13, p. 7-10) ;
b) O servidor teria tido a parcela "quintos" incorporada aos seus vencimentos com base em decisão judicial transitada em julgado nos autos da ação coletiva n° 0019005-16.2005.4.01.3800, que teria tramitado perante a 18ª VF da Seção Judiciária de Minas Gerais (peça 13, p. 10) .
	Análise
6.2	Convém, de pronto, transcrever excerto do voto condutor do Acórdão recorrido que trata da irregularidade em relação aos quintos:
20. 	Assim, no caso concreto, por se tratar de decisão administrativa, entende-se deve ser determinado ao Gestor de Pessoal que promova o destaque da (s) parcela (s) de quintos incorporada (s) com amparo em funções comissionadas exercidas entre 8/4/1998 a 4/9/2001 e transforme-a (s) em "Parcela Compensatória" a ser absorvida por quaisquer reajustes futuros, consoante decidido pelo STF no RE 638.115/CE.
[destaques acrescidos]
6.3	Tal entendimento foi fixado com base nas informações disponíveis à época, segundo as quais a referida concessão teria ocorrido em virtude tão somente de decisão administrativa.
6.4	Ocorre que a recorrente alega haver decisão judicial transitada em julgado favorável à incorporação dos quintos, todavia não acosta documentação apta a demonstrar que é beneficiária da referida decisão, o que conduz à negativa de provimento do recurso. Não obstante isso, caso comprovado o trânsito em julgado, bem como ser a recorrente beneficiária da decisão, caberá ao órgão ajustar o ato à modulação de efeitos definida pelo e. STF no âmbito do RE 638.115, tornando, sem efeito, neste caso, o subitem 9.3.3 do acórdão recorrido.
6.5	Registra-se, por oportuno, que ainda que comprovado o trânsito em julgado, isto por si só não possui o condão de alterar o julgamento pela ilegalidade do ato, pois que o e. STF deixou assente que a incorporação de quintos no período de 8/4/1998 até 4/9/2001, ofende o princípio da legalidade, nos termos da tese firmada em sede de repercussão geral, Tema 395. 
7. INFORMAÇÕES ADICIONAIS
7.1	Não obstante não tenha sido alegado pela interessada, o Tribunal Regional do Trabalho da 3ª Região informou que, em decorrência da tutela provisória concedida no bojo da Ação Coletiva 1036231-43.2020.4.01.0000, ajuizada pelo Sindicato dos Trabalhadores do Poder Judiciário Federal no Estado de Minas Gerais - SITRAEMG, determinando a suspensão do entendimento firmado pelo Acórdão 1599/2019-TCU-Plenário, não poderia cumprir a parte da decisão vergastada que trata da parcela opção (peça 22) . 
7.2	No que tange à decisão supra, observa-se que a mesma ainda não se tornou definitiva, ou seja, não transitou em julgado. Situações similares são encontradas com razoável frequência na apreciação de atos de pessoal por este Tribunal, quando o interessado dispõe de decisão judicial (ainda não definitiva) favorável para manter benefício que, no entendimento do TCU, não é devido.  
7.3	Nesses casos, o Tribunal usualmente nega registro ao ato e determina aos órgãos responsáveis o acompanhamento da ação judicial, para que implementem as consequências cabíveis (como a suspensão de pagamentos) se a decisão vier a perder sua eficácia. Todavia, enquanto isso não ocorrer, os pagamentos subsistirão - mas por força própria da decisão judicial concessiva da vantagem, sem a anuência do órgão de controle externo da legalidade da despesa pública.  
7.4	Nessa linha, destaca-se o voto revisor proferido pelo Ministro Benjamin Zymler, no Acórdão 1106/2020-TCU-Plenário, in verbis: 
 O indeferimento do registro, por outro lado, a par de não criar nenhum embaraço à plena eficácia do provimento jurisdicional, previne - na hipótese de revogação desse provimento - embaraços desnecessários no plano administrativo para o restabelecimento do 'status quo ante'. 
7.5	Referido entendimento encontra amparo na doutrina do eminente Roberto Rosas:
No S.T.F. asseverou o Ministro Rafael de Barros Monteiro que as decisões do Tribunal de Contas não podem ser revistas pelo Poder Judiciário, a não ser quanto ao seu aspecto formal, palavras corroboradas na mesma assentada pelo Min. Djaci Falcão, considerando essas decisões com força preclusiva (R.E. 55.821 - R.T.J. 43/151) . Ainda quando o ato administrativo seja praticado pelo Tribunal de Justiça, não ficará imune à apreciação do Tribunal de Contas com competência para isso (R.E. 47.390 - R.T.J. 32/115, bem como com o exercício de auditoria financeira e orçamentária sobre as contas dos Três Poderes, inclusive  Legislativo (art. 70, § 3º - Const.) assim interpretado pelo S.T.F. na Representação 764 do Espírito Santo (R.T.J. 50/245) (apud Jorge Ulisses Jacoby Fernandes, in Tribunais de Contas do Brasil, Jurisdição e Competência, Belo Horizonte: Editora Fórum, 2003, p. 153) .
7.6	É dizer: a competência do TCU, prevista no art. 71, III, da Lei Maior de 1988, de apreciar, para fins de registro, as concessões de aposentadoria, é privativa desta Corte de Contas, sendo que não pode ser revista pelo Judiciário. Assim, independentemente do deslinde do referido processo na justiça federal, deve-se manter o julgamento pela ilegalidade da concessão em apreço. Isso porque essa intelecção preserva a independência e a autonomia constitucional do Tribunal de Contas da União, garantindo, ao mesmo tempo, o respeito à tutela judicial, pois não se determinaria as suspensões dos pagamentos por ela garantidos, ainda que provisoriamente.
7.7 	Destarte, a sentença proferida na Ação Coletiva 1036231-43.2020.4.01.0000 poderia mitigar a jurisdição atribuída esta Corte de Contas, fixada no art. 71 da Carta Magna. É certo que este tribunal em momento algum interrompeu ou tornou insubsistente os termos do Acórdão 2076/2005-TCU-Plenário, tendo ocorrido, tão somente, por meio do Acórdão 1599/2019-TCU-Plenário, a limitação de sua eficácia temporal à data anterior à vigência da EC 20/1998, a fim de evitar que os proventos de aposentadoria superassem as remunerações percebidas na atividade, em afronta ao disposto no art. 40 da Carta Magna (v.g. Acórdãos 11802 e 13.919/2020, ambos da 1ª Câmara, rel. Min. Benjamin Zymler) . Contudo, apesar de se discordar da referida decisão judicial, não se pode ignorar a sua validade e eficácia, a produzir efeitos a toda categoria profissional representada pelo SintraeMG, nos termos encartados em sua parte dispositiva.
7.8	Esta mesma diretriz, segundo a qual a sentença permanece hígida e produzindo seus efeitos, tem orientado sucessivos pronunciamentos do ministro Walton Alencar Rodrigues, que ao analisar situação semelhante atinente à parcela opção deferida ao Sindjus/DF nos processos sob sua relatoria recursal, assim tem se manifestado, v.g. TC Processo 008.670/2020-0 (peça 35) :
Nesta etapa recursal, a recorrente alega, dentre outras coisas, que a percepção da parcela "opção" é suportada por decisão monocrática de desembargadora do Tribunal Regional Federal da 1ª Região, proferida, em 21/2/2020, em sede de agravo de instrumento (1041687-08.2019.4.01.0000) , in verbis:
 	Pelo exposto, DOU PROVIMENTO ao agravo de instrumento, para, deferindo a tutela provisória recursal, suspender a aplicação do entendimento firmado no Acórdão 1599/2019-TCU-Plenário/TCU de que: "é vedado o pagamento das vantagens oriundas do art. 193 da Lei 8.112/1990, inclusive o pagamento parcial da remuneração do cargo em comissão ("opção") , aos servidores que implementaram os requisitos de aposentadoria após 16/12/1998, data de publicação da Emenda Constitucional 20, que limitou o valor dos proventos à remuneração do cargo efetivo no qual se deu a aposentadoria"; essa decisão vigorará até o julgamento colegiado deste agravo, ou até eventuais ulteriores decisão ou sentença pelo juízo primitivo. 
Pesquisa realizada no processo principal (1035883-44.2019.4.01.3400) , que tem como parte autora o Sindicato dos Trabalhadores do Poder Judiciário e do Ministério Público da União no Distrito Federal (Sindjus/DF) , revela que o juízo de 1º grau proferiu sentença, em 13/8/2020, com o seguinte dispositivo:
 	Ante o exposto, julgo PROCEDENTE o pedido autoral, nos termos do art. 487, I, do CPC, para que se faça incidir o entendimento do TCU, proferido no Acórdão 2.076/2005, aplicado nos últimos 14 (quatorze) anos, no sentido de assegurar "na aposentadoria a vantagem decorrente da opção, prevista no art. 2º da Lei nº 8.911/94, aos servidores substituídos da autora que, até a data de 18 de janeiro de 1995, tenham satisfeito os pressupostos temporais estabelecidos no art. 193 da Lei 8.112/90, ainda que sem os requisitos para aposentação em qualquer modalidade. 
Conquanto o agravo de instrumento tenha sido julgado prejudicado, em 20/8/2020, por perda de objeto, em razão da sentença prolatada no processo originário, os despachos proferidos em 29/9/2020 e 18/11/2020 pelo juízo de 1º grau, que tratam de possível descumprimento de decisão judicial por parte da União e do TCU, em particular, indicam que a apelação interposta pela União deverá ser recebida apenas em seu efeito devolutivo, nos termos do art. 1.012, § 1º, inciso V, do Código de Processo Civil. 
Nesse cenário, enquanto a sentença esteja íntegra e produzindo efeitos, não é possível reafirmar o entendimento adotado por ocasião do Acórdão 8224/2020-TCU-Primeira Câmara para negar provimento ao pedido de reexame interposto pela Administração do TRT-10ª Região, como proposto pela Secretaria de Recursos. 
Ante o exposto, determino o sobrestamento do julgamento do pedido de reexame até a eventual concessão de efeito suspensivo à apelação interposta pela União no Processo 1035883-44.2019.4.01.3400 ou o trânsito em julgado da ação e restituo os autos à Secretaria de Recursos (Serur) para que: 
a) acompanhe o andamento do processo judicial que ampara o pagamento da parcela "opção" nos proventos da recorrente, com o auxílio da Consultoria Jurídica do TCU, devendo promover nova instrução do feito caso o pagamento da parcela deixe de ter amparo judicial; 
b) encaminhe à Consultoria Jurídica do TCU cópia do presente despacho com o objetivo de propor, à Advocacia-Geral da União, a apresentação de pedido de efeito suspensivo para a apelação interposta pela União naquele processo judicial, nos termos do art. 1.012, §§ 3º e 4º do Código de Processo Civil.	
7.9	Nesse sentido, pelas razões antes expostas e a fim de evitar o sobrestamento de centenas de processos neste tribunal, entende-se não haver óbice à continuidade do feito,  dando-se ciência ao órgão de origem quanto à necessidade de avaliar se o beneficiário do ato em exame está efetivamente contemplado pela sentença proferida na Ação Coletiva 1036231-43.2020.4.01.0000, atualmente em trâmite no Tribunal Regional Federal da 1ª Região, e, nessa hipótese, dar imediato cumprimento às determinações contidas nos subitens 9.3.1 e 9.3.2 do Acórdão 1727/2021-TCU-Segunda Câmara, caso venha a ser desconstituída ou  suspensa a eficácia da referida decisão.
7.10	Por fim, nos termos da Questão de Ordem aprovada na Sessão Plenária de8/6/2011 (Ata 22/2011) , se deve encaminhar ao Departamento de Assuntos Extrajudiciais daAdvocacia-Geral de União (AGU) e à Conjur/TCU as informações necessárias ao acompanhamentoda Ação Coletiva 1036231-43.2020.4.01.0000.  
CONCLUSÃO
8.	Da análise de mérito, conclui-se que:
não houve a incidência da decadência;
relativamente à parcela "quintos", caso a interessada comprove, perante o órgão ser beneficiária de decisão judicial transitada em julgado, poderá ser mantida a continuidade dos pagamentos, consoante modulação de efeitos fixada pelo Supremo Tribunal Federal no RE 638.115, tornando sem efeito, neste caso, o subitem 9.3.3 do acórdão recorrido;
	c) caso a interessada comprove, perante o órgão de origem, ter sido beneficiada pela sentença proferida na Ação Coletiva 1036231-43.2020.4.01.0000, adote as medidas necessárias ao exato cumprimento das determinações contidas nos subitens 9.3.1 e 9.3.2 do Acórdão 1727/2021-TCU-Segunda Câmara, caso venha a ser desconstituída ou suspensa a eficácia da referida decisão.	
8.2	Por conseguinte, deve-se dar provimento parcial ao presente recurso.
PROPOSTA DE ENCAMINHAMENTO
9.	Ante o exposto, submetem-se os autos à consideração superior, propondo-se, com fundamento no art. 48 da Lei 8.443/1992:
a) conhecer do recurso e, no mérito, negar-lhe provimento, sem embargo de dar ciência ao órgão que, caso comprovado ser a recorrente beneficiária de sentença judicial, observe a modulação de efeitos fixada pelo Supremo Tribunal Federal no RE 638.115, de modo a manter a parcela de quintos incorporados entre 8/4/1998 e 4/9/2001 imune a absorção por reajustes futuros, caso a vantagem esteja amparada em decisão judicial transitada em julgado;
b) dar ciência ao órgão de origem quanto à necessidade de avaliar se a beneficiária do ato em exame está efetivamente contemplada pela sentença proferida na Ação Coletiva 1036231-43.2020.4.01.0000 e, nessa hipótese, dar imediato cumprimento às determinações contidas nos subitens 9.3.1 e 9.3.2 do Acórdão 1727/2021-TCU-Segunda Câmara, caso venha a ser desconstituída ou suspensa a eficácia da referida decisão;
c) nos termos da Questão de Ordem aprovada na Sessão Plenária de 8/6/2011 (Ata 22/2011) , encaminhar ao Departamento de Assuntos Extrajudiciais da Advocacia-Geral de União (AGU) e à Conjur/TCU as informações necessárias ao acompanhamento da Ação Coletiva 1036231-43.2020.4.01.0000;
d) informar aos recorrentes e demais interessados do acórdão a ser proferido, destacando que o relatório e o voto que o fundamentam podem ser acessados por meio do endereço eletrônico www.tcu.gov.br/acordaos.

Tiago Cardoso Penna (OAB/MG 83.514) e Rafaela N. de O. Fantini (OAB/MG 176.685).

Procurador Sergio Ricardo Costa Caribé.

PESSOAL. APOSENTADORIA. INCORPORAÇÃO DE OPÇÃO DE FUNÇÃO IRREGULAR. ILEGALIDADE DO ATO. PEDIDO DE REEXAME. ARGUMENTOS INSUFICIENTES PARA MODIFICAR O ACÓRDÃO RECORRIDO. NEGATIVA DE PROVIMENTO.

APOSENTADORIA (APOS)

Secretaria de Recursos (Serur); Secretaria de Fiscalização de Integridade de Atos e Pagamentos de Pessoal e de Benefícios Sociais (Sefip).

Trata-se de pedido de reexame, em processo de Aposentadoria, interposto por Vanessa Oliveira Cabral, por meio do qual se insurge contra o Acórdão 1727/2021-TCU-Segunda Câmara (peça 9) , que teve como Relator o Excelentíssimo Senhor Ministro Raimundo Carreiro. Ratificando despacho exarado à peça 28, conheço do presente recurso.
2.	 No âmbito da deliberação recorrida, este Tribunal julgou ilegal o ato de aposentadoria da ex-servidora Vanessa Oliveira Cabral, negando-lhe registro, em virtude da inclusão indevida, em seus proventos, da parcela "opção" e de parcela de quintos utilizando tempo posterior a 8/4/1998.
3.	No subitem 9.3 e seus subitens, da mesma decisão, o TCU determinou ao Tribunal Regional do Trabalho da 3ª Região/MG, dentre outras providências, que fizesse cessar os pagamentos decorrentes das parcelas impugnadas e emitisse novo ato de aposentadoria da interessada, livre das irregularidades apontadas.
4.	Inconformada com a decisão desta Corte, a recorrente apresentou os seguintes argumentos: i) houve incidência do instituto da decadência; ii) a decisão afrontou o julgamento do RE 638.115/CE.
5.	A Secretaria de Recursos (Serur) analisou o pleito da recorrente e propôs, com o aval do Ministério Público de Contas, por conhecer e negar provimento ao pedido de reexame interposto. Manifesto, desde já, minha anuência ao encaminhamento uniforme proposto nos autos, sem embargo de tecer algumas considerações adicionais sobre as análises realizadas.
6.	Observo que no voto condutor do Acórdão 10.899-TCU-2ª Câmara, manifestei minha integral adesão ao entendimento formulado nos Acórdãos 13.919/2020 e 7.261/2021, da Primeira Câmara, de relatoria do Ministro Zymler, em que este TCU acolheu a tese do relator, segundo a qual as sentenças proferidas no âmbito do Judiciário não têm o condão de modificar as deliberações do TCU, nem a capacidade de alterar a ilegalidade do ato de aposentadoria do recorrente ou as determinações proferidas no acórdão impugnado e que sua eficácia apenas alcança aqueles aposentados até a edição da Emenda Constitucional EC 20/1998.
7. 	Não obstante, embora não caiba suspender o cumprimento dos subitens 9.3.1 e 9.4 do Acórdão 1727/2021-TCU-Segunda Câmara, até a eventual desconstituição da sentença oriunda da Ação Coletiva 1036231-43.2020.4.01.0000, ajuizada pelo Sindicato dos Trabalhadores do Poder Judiciário Federal no Estado de Minas Gerais - SITRAEMG, não se pode olvidar que as deliberações judiciais, mencionadas pelo recorrente, produzem efeitos, desde a sua prolação, estendendo-se a toda categoria profissional representada, nos termos encartados na parte dispositiva da sentença.
8.	Nesse sentido, entendo legítimo, assim como o fiz no âmbito do referido Acórdão 10.899-TCU-2ª Câmara, que o órgão dê cumprimento ao decidido pelo Poder Judiciário, atendendo às determinações do TCU somente quando as sentenças forem desconstituídas ou quando ocorrer o seu trânsito em julgado, se desfavoráveis aos servidores substituídos, comprovando-se, nos autos, que a recorrente é de fato um desses substituídos.
9.	A partir dessas ponderações, é correto o que propôs a Serur, neste processo, para determinar ao órgão de origem que acompanhe os desdobramentos da Ação Coletiva 1036231-43.2020.4.01.0000, ajuizada pelo Sindicato dos Trabalhadores do Poder Judiciário Federal no Estado de Minas Gerais - SITRAEMG, e adote as medidas necessárias para dar imediato cumprimento às determinações contidas nos subitens 9.3.1 e 9.3.2 do Acórdão 1727/2021-TCU-Segunda Câmara, em caso de desconstituição ou de suspensão da eficácia da sentença proferida na citada ação.
10.	No que diz respeito aos quintos, cumpre que se comprove nos autos ser a recorrente beneficiária de decisão judicial transitada em julgado, caso em que poderá ser mantida a continuidade dos pagamentos, consoante modulação de efeitos fixada pelo Supremo Tribunal Federal no RE 638.115, tornando sem efeito, neste caso, o subitem 9.3.3 do acórdão recorrido.
11.	Ante o exposto, reitero minha adesão ao entendimento uniforme manifestado nos pareceres da Serur e do Ministério Público de Contas para negar provimento ao pedido de reexame interposto pelo Ministério Público Federal, de modo a manter inalterados os termos do Acórdão 1727/2021-TCU-Segunda Câmara, sem prejuízo de reconhecer, repito, que as determinações exaradas ao órgão de origem somente poderão ser cumpridas depois que as sentenças judiciais forem desconstituídas ou quando ocorrer o trânsito em julgado dos processos, se desfavoráveis aos servidores substituídos.
	Nesses termos, VOTO por que este Tribunal adote a minuta de Acórdão que trago à apreciação.
TCU,  em 23 de novembro de 2021.
Ministro JOÃO AUGUSTO RIBEIRO NARDES 
Relator